【裁判字號】    94,訴,758
【裁判日期】    950307
【裁判案由】    給付契約尾款等
【裁判全文】
臺灣彰化地方法院民事判決               94年度訴字第758號
原      告  丁○○
            丙○○
共      同  蘇慶良  律師
訴訟代理人
複 代理 人  甲○○
被      告  乙○○
訴訟代理人  劉淑華  律師
上列當事人間請求履行契約等事件，本院於民國95年2月21日言
詞辯論終結，判決如下：
    主  文
被告應給付原告丁○○新臺幣拾柒萬元，給付原告丙○○新臺
幣拾肆萬肆仟元，及均自民國九十四年十一月一日起至清償日止
，按年息百分之五計算之利息。
原告丁○○其餘之訴駁回。
訴訟費用由原告丁○○負擔百分之二十八，餘由被告負擔。
本判決第一項於原告丁○○以新臺幣拾貳萬元供擔保後，於原告
丙○○以新臺幣伍萬元供擔保後，各得假執行；但被告如以新臺
幣拾柒萬元為原告丁○○預供擔保，以新臺幣拾肆萬肆仟元為
原告丙○○預供擔保，各得免為假執行。
原告丁○○其餘假執行之聲請駁回。
    事實及理由
一原告訴之聲明：被告應給付原告丁○○新臺幣（下同）57萬元
  ，給付原告丙○○144,000元，及均自起訴狀繕本送達翌日起
  至清償日止按年息5％計算之利息，並陳明願供擔保，請准宣
  告假執行。陳述要領：原告丁○○與被告訂立後述讓渡書前，
  與原告丙○○訂立租賃契約，約定原告丁○○以每月18,500元
  代價（含租金18,000元及電視收視費、水電費500元）向原告
  丙○○承租雲林縣土庫鎮○○路86號房屋（下稱系爭房屋），
  租期自民國93年11月15日起至94年11月14日止，並雇用醫師陳
  志炎經營和生診所。於94年1月初，原告丁○○刊登診所經營
  權讓渡廣告，被告知悉後即於94年2月21日付定金3萬元，同日
  由原告丁○○書立字據，言明已受有定金，餘額於94年2月25
  日付清，並完成負責醫師變更手續，被告再於94年2月23日與
  原告丁○○訂立讓渡書，約定診所讓渡金40萬元（含前開定金
  ），並由被告自94年2月28日起承擔給付租金予原告丙○○之
  債務。原告丁○○於訂立讓渡書後，因結束診所之經營，遂以
  20 萬元資遣陳志炎，復於94年2月26日依約點交系爭房屋。然
  被告點交後竟失去聯絡，至94年10月止仍未給付讓渡金尾款37
  萬元及每月18,000元共計8個月之系爭房屋租金，且本件因可
  歸責於被告致給付不能，原告丁○○以20萬元資遣陳志炎，為
  所受損害。爰本於讓渡契約之法律關係，請求被告如數給付原
  告丁○○讓渡金尾款、賠償給付不能所受損害及法定遲延利息
  ，及本於租賃契約之法律關係，請求被告如數給付原告丙○○
  租金及法定遲延利息。
二被告答辯聲明：駁回原告之訴及假執行之聲請，如受不利判決
  ，願預供擔保請准宣告免假執行。陳述要領：原告丁○○告訴
  被告詐欺案件，業經檢察官不起訴處分確定在案，本件係因被
  告不願擔任診所負責醫師，故原告丁○○收受定金後，曾書立
  字據承諾完成負責醫師之變更手續，而兩造並於讓渡書第6條
  、第7條附有以變更診所負責醫師始發生效力之停止條件。詎
  原告丁○○介紹之鍾姓醫師已另至他處任職，其介紹之吳宗賢
  又未具醫師資格，兩造乃於94年2月27日相約至診所確認讓渡
  契約無效，由原告丁○○當場沒收定金、收回診所遙控器，另
  由兩造之電話錄音帶、原告丁○○於檢察官偵查中所述及其所
  提供與陳志炎訂立之合約書範本，皆足見前開讓渡書附有停止
  條件，且已因條件不成就而不發生效力，又被告已寄發讓渡書
  不生效力並放棄定金之聲明書，通知原告丁○○，被告自無須
  給付讓渡金尾款。其次，原告丁○○係與陳志炎合意終止僱傭
  契約，本毋庸給付資遣費，此部分自不得請求被告賠償。再者
  ，原告彼此所訂租賃契約雖然屬實，但被告並未與原告丙○○
  訂立租賃契約，原告亦均未點交系爭房屋，且被告與原告丁○
  ○所訂讓渡契約因停止條件不成就不生效力，是被告雖曾接獲
  原告丙○○表示同意債務承擔之存證信函，仍無給付租金之義
  務。
三兩造不爭執之事實：
  (一)原告丁○○曾於94年2月21日書立字據（本院卷第23頁）。
  (二)原告丁○○曾與被告於94年2月23日訂立讓渡書及於94年2月
    26日訂立切結書（本院卷第23頁）。
  (三)原告丁○○曾與陳志炎訂立合約書（本院卷第61頁）。
  (四)陳志炎曾書立94年1月6日辭職書（本院卷第61頁）。
  (五)陳志炎向雲林縣政府申請合生診所自94年3月1日起歇業獲准
    （本院卷第61頁）。
  (六)原告丁○○告訴被告詐欺案件，業經檢察官不起訴處分確定
    （本院卷第61、75頁）。
  (七)原告丁○○與被告訂立讓渡書前，與原告丙○○訂立租賃契
    約，約定原告丁○○以每月18,500元代價（含租金18,000元
    及電視收視費、水電費500元）向原告丙○○承租系爭房屋
    ，租期自93年11月15日起至94年11月14日止（本院卷第73頁
    ）。
  (八)被告曾接獲原告丙○○表示同意債務承擔之存證信函（本院
    卷第74頁）。
四原告主張原告丁○○與被告訂立讓渡書前，曾與原告丙○○訂
  立租賃契約，約定原告丁○○以每月18,500元代價（含租金
  18,000元及電視收視費、水電費500元）向原告丙○○承租系
  爭房屋，租期自93年11月15日起至94年11月14日止，被告獲悉
  原告丁○○刊登之讓渡廣告後，即於94年2月21日付定金3萬元
  ，同日由原告丁○○書立字據，言明已受有定金，餘額於94年
  2月25日付清，並完成負責醫師變更手續，被告再於94年2月23
  日與原告丁○○訂立讓渡書，約定診所讓渡金40萬元（含前開
  定金），尾款37萬元未付等情，業據原告提出房屋租賃契約書
  、94年2月21日字據、94年2月23日讓渡書為證（本院卷第6、7
  、10頁），且為兩造所不爭執，堪信屬實。原告丁○○主張被
  告應給付讓渡金尾款37萬元及賠償所受損害資遣費20萬元，被
  告則以讓渡書附有停止條件，因原告未覓得負責醫師，條件未
  成就，不發生效力，並以原告丁○○係與陳志炎合意終止僱傭
  契約，無須給付讓渡金尾款及賠償資遣費置辯；原告丙○○主
  張被告承擔其與原告丁○○訂立之租賃契約給付租金債務，應
  給付8個月租金，被告則以未承擔債務，無須給付租金置辯。
  是本件主要爭點在於：
  (一)原告丁○○與被告訂立之讓渡書有無附停止條件，並因停止
    條件不成就，契約不生效力。
  (二)原告給付陳志炎之20萬元，是否為因可歸責於被告之給付不
    能所受損害。
  (三)被告有無承擔原告丁○○之租賃契約給付租金債務。
五按解釋意思表示，應探求當事人之真意，不得拘泥於所用之辭
  句；附停止條件之法律行為，於條件成就時，發生效力，民法
  第98條、第99條第1項分別定有明文。而法律行為之附停止條
  件，係指該法律行為效力之發生，繫於客觀的不確定的將來之
  事實。經查：原告丁○○書立之字據記載「本人收到合生診所
  讓渡金訂金新臺幣3萬元正。餘額於94年2月25日付清，並完成
  負責醫師的變更手續，否則不退訂金。餘額：新臺幣37萬元正
  」（本院卷第6頁）；原告丁○○與被告訂立之讓渡書第6條約
  定「陳醫師需於3月1日前完成負責醫師更換手續」，第7條約
  定「94年2月25日前需付清全部款項新臺幣40萬元正，否則讓
  渡無效，本人不負任何責任，陳醫師不得要求任何賠償」（本
  院卷第7頁）；原告丁○○與被告訂立之切結書約定「本人丁
  ○○讓渡合生診所給陳昭新醫師，並將全部物品... 點收無誤
  ！... 陳醫師尚欠尾款新臺幣37萬元」（本院卷第9頁），此
  為兩造所不爭執。其中，字據所載「完成負責醫師的變更手續
  」一語既緊接於「餘額於94年2月25日付清」之後，並緊接於
  「否則不退訂金」之前，顯係指由被告負變更手續之義務，而
  非由原告丁○○負該義務；其次，讓渡書第6條既謂「陳醫師
  需... 完成負責醫師更換手續」，亦顯係就被告所負變更手續
  之義務為約定；再者，切結書係訂於94年2月26日即讓渡書第7
  條所載付清讓渡金尾款日期之後，然未見兩造於切結書內就讓
  渡書是否因條件不成就而不生效力有何約定，反而就原告丁○
  ○已履行點交義務及被告尚欠尾款之事項為確認，依上足見，
  讓渡書並未附有停止條件。換言之，依限更換負責醫師與依限
  給付讓渡金尾款均為被告之義務，兩造之真意並非使讓渡書之
  效力發生繫於將來被告是否更換負責醫師或給付讓渡金尾款之
  客觀不確定事實，否則無異使被告得以片面決定讓渡書之效力
  ，此自不符訂立讓渡書之目的。又被告提出之電話錄音帶與譯
  文（本院卷第76至87頁、證物袋）、原告丁○○與陳志炎訂立
  之合約書（本院卷第27頁），及本院依職權調取之臺灣彰化地
  方法院檢察署94年度偵字第4358號偵查卷關於原告丁○○之指
  述，雖俱為原告丁○○所不爭，然核其內容亦未能證明讓渡書
  附有停止條件，是尚不能僅因讓渡書第7條有「否則讓渡無效
  」一語，認為讓渡書附有停止條件。被告辯稱讓渡書停止條件
  未成就，不發生效力，自非可採，又其既自認僅交付定金3萬
  元（本院卷第78頁），則原告丁○○請求依約給付讓渡金尾款
  37萬元，應有理由。
六按損害賠償，除法律另有規定或契約另有訂定外，應以填補債
  權人所受損害及所失利益為限；因可歸責於債務人之事由，致
  給付不能者，債權人得請求賠償損害，民法第216條第1項、第
  226條第1項分別定有明文。惟債權人得請求給付不能之所受損
  害範圍，並非毫無邊際，應以因債務人債務不履行所致者為限
  （Ersatz des hierdurch entstehenden Schadens）。經查：
  原告丁○○曾與陳志炎訂立合約書，由原告丁○○雇用陳志炎
  擔任醫師，每月基本薪資20萬元，業據被告提出合約書在卷（
  本院卷第27頁），固為兩造所不爭執，惟原告丁○○與被告所
  訂之讓渡書內容，乃就診所之資產、設備、租金等為讓渡、承
  擔之約定，並未就陳志炎之去留有何約定，已難認原告丁○○
  給付陳志炎20萬元與被告不履行讓渡書債務有何關連，且原告
  丁○○與被告訂立讓渡書後，原告丁○○與陳志炎仍應依其合
  約書履行債務，是讓渡書尚不影響原告丁○○與陳志炎訂立之
  合約書效力，不論陳志炎未繼續履行合約書債務之原因，究係
  遭原告丁○○資遣，抑係雙方合意終止僱傭契約，皆不能因此
  謂原告丁○○受有給付資遣費之損害，被告抗辯無庸賠償資遣
  費，為有理由，原告此部分主張，應無可採。
七按第三人與債務人訂立契約承擔其債務者，非經債權人承認，
  對於債權人不生效力，民法第301條定有明文，是債權人承認
  第三人與債務人訂立之債務承擔契約者，對債權人應生效力，
  債權人當得請求第三人履行債務。經查：原告丁○○與被告所
  訂讓渡書第3條約定「自簽約日94年2月28日起房租由陳醫師支
  付」一節，既為兩造所不爭執，而原告丙○○已以存證信函通
  知被告，承認被告承擔原告丁○○之給付租金債務，亦據原告
  丙○○提出存證信函為證（本院卷第70頁），並經被告自認在
  卷（本院卷第74頁），該讓渡書復未因附有停止條件而不生效
  力，則依上開規定，被告承擔原告丁○○之給付租金債務，已
  因原告丙○○承認而生效；又原告彼此間所訂租賃契約內容已
  如上所述，且為被告所自認，被告既尚未給付自94年2月28 日
  起每月18,000元共計8個月之系爭房屋租金，則原告丙○○請
  求被告給付，應有理由。
八綜上所述，原告丁○○本於讓渡契約之法律關係，請求被告給
  付讓渡金尾款37萬元，及原告丙○○本於租賃契約之法律關係
  ，請求被告給付自94年2月28日起計8個月之租金144,000元，
  及均自起訴狀繕本送達翌日即94年11月1日起至清償日止，按
  年息5％計算之法定遲延利息，洵屬正當，應予准許；至原告
  丁○○本於上開法律關係請求被告賠償所受損害資遣費20萬元
  及法定遲延利息，為無理由，應予駁回。兩造均陳明願供擔保
  以代釋明，聲請宣告假執行或免為假執行，均核無不合，爰各
  酌定相當之擔保金額，併准許之；原告丁○○敗訴部分，其假
  執行之聲請，已失所附麗，應予駁回。
九本件事證已臻明確，兩造其餘主張及舉證，核與判決結果不生
  影響，不再論述。
據上論結，本件原告丁○○之訴為一部有理由，一部無理由，原
告丙○○之訴為有理由，依民事訴訟法第78條、第79條前段、第
85條第1項但書，第390條第2項、第392條第2項，判決如主文。
中    華    民    國    95    年    3     月    7     日
                  民事第二庭    法  官  廖政勝
以上正本係照原本作成。
如對判決上訴，應於判決送達後20日內向本院提出上訴狀。
                                書記官  楊年雄
中    華    民    國    95    年    3     月    7     日


司法院資訊處製作；財團法人民間司法改革基金會備份。
